臺灣臺北地方法院刑事裁定　　　　　　　　　　　　　九十一年度自字第一三二號
　　自　訴　人　漢翔交通有限公司　設台北市○○區○○路二段一六五號
　　代　表　人　黃烈明
　　代　理　人　巫俊明
　　被　　　告　甲○○
右列被告因侵占案件，經自訴人提起自訴，本院裁定如左：
    主  文
自訴駁回。
    理  由
一、自訴意旨略以：被告甲○○於民國九十年八月十八日，向自訴人漢翔交通有限公
    司租借車號Ｄ８─１７８號計程車乙部，雙方約定每日租金新台幣（下同）七百
    元，每五日付款乙次，詎被告於同日上午十一時十分許取得自訴人所交付之計程
    車及行照後，自九十年十月十八日起即拒付租金，迭經自訴人催索寄發存證信函
    終止契約，請求返還該車，惟被告於九十一年二月二十一日收受存證信函後，仍
    置之不理，嗣後逃逸無蹤，顯係意圖為自己不法所有，將所租借之上開計程車，
    侵吞入己，因認被告涉犯刑法第三百三十五條第一項侵占罪嫌云云。
二、按法院或受命法官，得於第一次審判期日前，訊問自訴人、被告及蒐集或調查證
    據，於發見案件係民事或利用自訴程序恫嚇被告者，得曉諭自訴人撤回自訴。前
    項訊問不公開之。第一項訊問及調查結果，如認為案件有第二百五十二條至第二
    百五十四條之情形者，得以裁定駁回自訴，刑事訴訟法第三百二十六條定有明文
    。又犯罪事實，應依證據認定之，無證據不得推定其犯罪事實。所謂認定犯罪事
    實之證據，係指足以認定被告確有犯罪行為之積極證據而言（最高法院二十九年
    上字第三一○五號判例參照），如未能發現相當證據，或證據不足以證明，自不
    能以推測或擬制之方法，為裁判基礎（最高法院四十年台上字第八六號判例意旨
    參照）。此外，按刑法上之侵占罪，須持有人變易其原來之持有意思而為不法所
    有之意思，始能成立，如僅將持有物延不交還或有其他原因致一時未能交還，既
    缺乏主觀要件，即難遽以該罪相繩，復有最高法院六十八年台上字第三一四六號
    判例足參。
三、本件自訴人指訴被告涉犯侵占上開車號Ｄ８─１７８號計程車一部之罪行，無非
    係以被告於九十年八月十八日向自訴人租借得該營業小客車後，自九十年十月十
    八日起即拒付租金，甚且自訴人之存證信函送達後，被告仍未依指示於函到後二
    日內親往清償欠款並交還車輛、行照正本，資為論據，且提出租借合約書、郵局
    存證信函、存證信函掛號函件收據、新領牌照登記書、經濟部公司執照、臺北市
    政府營利事業登記證、臺北市營業小客車駕駛人執業登記證等件（以上均影本）
    為憑。訊據被告坦承於右揭向自訴人承租車號Ｄ８─１７８號營業小客車一部後
    ，租金僅給付至九十年十月十八日之事實，惟堅詞否認有何侵占之犯行，辯稱：
    伊前自八十七年間起至九十年十月十八日止，即曾向自訴人租用另部車號Ｂ６─
    ８５８號之營業小客車，嗣自訴人因故收回該車，伊始於九十年十月十八日與自
    訴人簽約租用本件車號Ｄ８─１７８號之營業小客車，租用此部車後，已陸續給
    付七千元至一萬元不等之租金，近來因營業狀況不佳，太太又甫於九十一年二月
    十四日產下第四胎，伊均待在醫院陪產，一時籌不出款項清償積欠自訴人之車租
    ，遂不敢出面，並非惡意侵占該車，現該車及行照已於九十一年三月四日由自訴
    人收回等語。
四、經查，被告所辯前於八十七年間，即向自訴人租用另部車號Ｂ６─８５８號之營
    業小客車一部，其後至九十年八月十八日，自訴人因故收回該車，被告乃於九十
    年八月十八日與自訴人簽訂租用車號Ｄ８─１７８號之營業小客車一節，有卷附
    租借合約書一份可稽，且為自訴代理人於本院調查中自承：「（問：被告是否曾
    租用Ｂ６─８５８號營業小客車？時間起訖如何？）八十七年九月五日到九十年
    八月十八日止」等語在卷（見本院九十一年四月一日訊問筆錄），不僅足徵被告
    所辯此情屬實，參以被告與自訴人間長期以來，營業小客車之租賃關係已持續三
    年有餘，亦堪認渠等有一定程度類於合作之互信、互利的關係，與一般臨時、短
    期性之汽車租賃情形，非可等而視之。此情觀諸被告與自訴人於本件案發後，自
    訴人又於九十一年三月十九日將所有另部車號Ｅ３─２５９號之營業小客車，再
    以同一條件出租予被告執業營生（見本院九十一年四月一日訊問筆錄及租借合約
    書），益徵其實。衡情自訴人係以經營計程車租賃為其主要營業之營利法人，倘
    被告自始即有假藉租車而侵占自訴人所有之營業小客車之犯意，雙方此種合作互
    利之租賃關係，絕無自八十七年九月間維持迄今之可能。基此，自堪認被告所辯
    非惡意侵占自訴人所有計程車一節，並非全然無稽。
五、再者，肇因現今社會整體經濟不景氣及捷運路線陸續完工通車之影響，營業小客
    車載客收入顯著受影響，乃週知之事實。被告家中本有三位需仰仗他人照料之幼
    子，太太又恰於九十一年二月十四日產下一子，復有卷附法務部戶役政連結作業
    系統查詢一紙可稽。以被告執業收入因受社會客觀因素影響，加上陪產無法出外
    營生之損失，造成被告原已困窘之經濟來源，更無法同時應付家庭與車租之支出
    ，並非難以想像，此觀之自訴代理人於本院調查中供陳：「（問：對被告在本院
    表示因其太太於今年二月十四日生產第四胎，均在醫院陪產，致與自訴人疏於聯
    絡，加上收到存證信函後一時籌不出欠款，所以一直不敢出面並非惡意侵占車子
    ，有何意見？）沒有，經過我們查證，確實有這樣的事情」，亦是認被告所辯此
    情非虛，即明（見本院九十一年四月一日訊問筆錄）。揆此，被告自九十年十月
    十八日起未繳納車租，於九十一年二月二十一日收受存證信函後，亦未出面解決
    一節，雖為被告所不爭執，且有卷附存證信函及存證信函掛號函件收據等件足憑
    ；然被告既係因一時經濟困窘以致未敢出面與自訴人商談解決之道，始暫未歸還
    上開營業小客車，自難認被告主觀上有為自己不法所有之侵占犯意，被告所為與
    刑法侵占罪之構成要件尚屬有間。
六、綜上，本件應純屬自訴人與被告間，因民事上租賃關係所衍生之債務糾葛，被告
    所為有如前足認顯與刑法之侵占罪無涉之證據，足認其犯罪嫌疑不足，而有刑事
    訴訟法第二百五十二條第十款之情形，依照首揭說明，自應由本院裁定駁回本件
    自訴。
據上論斷，應依刑事訴訟法第三百二十六條第三項、刑法第二百五十二條第十款，裁
定如主文。
中    華    民    國      九十一      年      三      月      二十二    日
                                      臺灣臺北地方法院刑事第六庭
                                          法  官  吳  秋  宏
右正本證明與原本無異。
如不服本裁定，應於裁定送達後五日內，向本院提出抗告狀。
                                          書記官  林  碧  華
中    華    民    國      九十一      年       三     月      二十二    日
